臺北高等行政法院判決　　　　　　　　　　　　　九十二年度訴字第四一○○號
　　　　　　　　　　　　　　　.
　　原　　　告　甲○○○○○○.
　　訴訟代理人　葉維惇（會計師）
　　被　　　告　財政部臺北市國稅局
　　代　表　人　張盛和（局長）
　　訴訟代理人　乙○○
右當事人間因營業稅事件，原告不服財政部中華民國九十二年三月十一日台財訴字第
○九一○○三六○七九號訴願決定，提起行政訴訟。本院判決如左：
　　主  文
原告之訴駁回。
訴訟費用由原告負擔。
　　事  實
一、事實概要：原告自民國八十四年八月至八十五年三月止銷售貨物，金額計新台幣
    （以下同）二一、五一九、九八○元（不含稅），漏開統一發票並漏報銷售額，
    案經法務部調查局新竹縣調查站（以下稱新竹縣調查站）依法搜索查獲，函請臺
    北市稅捐處（下稱市稅處）與被告會同審理違章成立，核定補徵營業稅計一、○
    七五、九九九元（原告已於八十六年八月十五日補繳），並按所漏稅額處三倍罰
    鍰計三、二二七、九○○元（計至百元為止），原告不服，申請復查，經市稅處
    以八十六年十二月十七日北市稽法乙字第一六三五六二號復查決定：「復查駁回
    。」原告仍表不服，復提起訴願，經臺北市政府八十七年五月二十日府訴字第八
    七○一○六九三○一號訴願決定：「訴願駁回。」原告仍表不服，續提起再訴願
    ，經財政部以八十八年二月二十日台財稅第000000000號再訴願決定：
    「再訴願駁回。」原告猶表不服，乃提起行政訴訟，嗣經最高行政法院九十年二
    月二十二日九十年度判字第二八一號判決：「再訴願決定、訴願決定及原處分均
    撤銷。訴訟費用由被告負擔。」嗣經市稅處以九十一年三月十八日北市稽法乙字
    第○九○六一○八一九○○號復查決定：「維持原核定補徵稅額及罰鍰處分。」
    原告不服，提起訴願，經訴願決定駁回，原告猶未甘服，遂向本院提起行政訴訟
    。並自九十二年一月一日起，由被告承受市稅處有關營業稅業務。
二、兩造聲明：
　(一)原告聲明：原處分及訴願決定均撤銷。
　(二)被告聲明：駁回原告之訴。
三、兩造之主張：
甲、原告主張：
    按「行政訴訟法第四條『行政法院之判決，就其事件有拘束各關係機關之效力』
    ，乃本於憲法保障人民得依法定程序，對其爭議之權利義務關係，請求法院予以
    終局解決之規定。故行政法院所為撤銷原決定及原處分之判決，如係指摘事件之
    事實尚欠明瞭，應由被告機關調查事證另為處分時，該機關即應依判決意旨或本
    於職權調查事證。倘依重為調查結果認定之事實，認前處分適用法規並無錯誤，
    雖得維持已撤銷之前處分見解；若行政法院所為撤銷原決定及原處分之判決，係
    指摘其適用法律見解有違誤時，該管機關即應受行政法院判決之拘束。」為司法
    院釋字第三六八號解釋所闡明。乃本案被告所重為之復查決定，並未對最高行政
    法院指摘系爭證物，未經原告認證屬原告所有，不具證據效力乙節，提出確實證
    據，即遞予維持，顯仍無解本次最高行政法院判決撤銷重核之意旨，應逕予撤銷
    ，免為補稅及處罰，謹分述如下：
  (一)查被告對本件所為復查重核仍作成維持原核定補徵稅額及罰鍰之處分，其於理由
    三仍堅以新竹縣調查站於八十五年九月四日至長安國際開發股份有限公司（以下
    簡稱長安公司）搜索並扣押之帳簿憑證九十三冊，及張雁昆委託程思一於八十六
    年四月十一日至被告之調查筆錄、起封紀錄，及被告（含台北市稅捐稽徵處及台
    北市國稅局）之違章漏稅案件會審報告書等，認定原告漏報銷售額之違章事證明
    確，即據為其維持補稅及論罰之依據，殊嫌速斷，分述如下：
  1.按「獨資組織營利事業對外雖以所經營之商號名義營業，實際上仍屬個人之事業
    ，應以該獨資經營之自然人為權利義務之主體，又獨資商號如有觸犯稅法上之違
    章事實應受處罰時，亦應以該獨資經營之自然人為對象。」及「獨資商號與公司
    於合法辦理清算完結後即歸於消滅不同，．．．雖已辦理營利事業決、清算申報
    ，仍得對其違章情節處罰。」分別為財政部八十六年五月七日台財稅第0000
    00000號及八十五年四月三十日台財稅第八五一九○三七五五號函所明定。
    是以獨資商號並不具法人人格，所有權利義務均由負責人負無限責任，亦不因該
    獨資事業消滅或負責人變更而有不同。
  2.次按「營利事業之帳簿憑證，除為緊急避免不可抗力災害損失、或有關機關因公
    調閱或送交合格會計師查核簽證外，應留置於營業場所，以備主管稽徵機關隨時
    查核。」稅捐稽徵機關管理營利事業會計帳簿憑證辦法第二十五條定有明文。
  3.再按「行政官署對於人民有所處罰，必須確實證明其違法之事實，倘不能確實證
    明其違法事實之存在，其處罰即不能認為合法。」、「認定事實須憑證據，不得
    出於臆測，此項證據法則自為行政訴訟所適用。」分別經最高行政法院三十二年
    度判字第十六號及六十一年度判字第七○號著有判例可資遵循。
  4.查原告之營業帳簿憑證，均放置於原告之營業場所，被告並未查得原告有將帳簿
    憑證移置他處之情，即率以於他處長安公司查扣之帳簿憑證，擅自認屬原告所有
    者，核與稅捐稽徵機關管理營利事業會計帳簿憑證辦法第二十五條規定，自有未
    合。
  5.被告據以認定原告涉有違章行為之帳冊等證物，係新竹縣調查站於八十五年九月
    四日至長安公司搜索並扣押之帳簿憑證九十三冊，被告業認屬該帳冊係行來發公
    司、昶馥興業有限公司、行立發貿易有限公司及六元興業股份有限公司等四家關
    係企業所有，核與原告無關，且系爭帳冊亦經最高行政法院查證認定「觀之原處
    分卷所附之帳冊影本，其帳冊標題為『行來發股份有限公司營業報表』，其內容
    則分別為『阿杜火窩』及『滬江餐廳』二欄而為記載，尚難認本件帳冊屬原告所
    有。」（判決理由二(一)），即證系爭帳冊實非原告所有。故被告仍以行來發股份
    有限公司營業報表，即率予認定屬原告之銷貨收入，殊屬臆測，核與最高行政法
    院判決意旨相悖，依前引大法官會議解釋及最高行政法院判例，自屬無可維持。
  (二)被告另於復查決定理由四以「經查本處以九十年十月十一日北市稽法乙字第九○
    六一○八一九五○號及九十年十一月二十三日北市稽法乙字第九○六一○八一九
    六○號函請財政部財稅資料中心（以下稱資料中心）提供申請人八十四年度及八
    十五年度（違章期間）員工薪資扣繳資料。經核對財稅資料中心九十年十二月六
    日理字第九○三二三八七九號函檢送之上開員工薪資扣繳資料，其中申請人之員
    工『何鳳屏』、『劉淑滿』即係系爭帳冊之製表人，足證系爭違章帳冊確為申請
    人所有。」云云，執為其維持原核定補徵稅額及罰鍰處分之另一論據，顯係臆測
    ，殊無足採，分述如下：
  1.按行政訴訟法第一百三十六條準用民事訴訟法第二百七十七條規定：「當事人主
    張有利於己之事實者，就其事實有舉證之責任。」又「查違章漏稅案件之審理，
    應以事實為依據，事實應從證據認定之。嗣後對於查獲違章漏稅案件之審理，在
    未獲得確切證據前自不應遽以發單補徵，希飭屬切實注意，依照法令規定辦理。
    」「營業人所為是否構成逃漏稅款之要件，自應由稽徵機關負證明之責」，亦為
    臺灣省財政廳五十二年四月二十二日財稅第七三○二○號令及最高行政法院八十
    六年度判字第三○四六號判決所明示。
  2.原告經營火鍋店，一向遵循規定開立發票並報繳營業稅，即無違法情事。如理由
    一所示，系爭帳冊之標題為『行來發股份有限公司營業報表』，又非於原告之營
    業場所而取得，於未經原告認證前，自非得恣意臆測屬原告之帳冊，最高行政法
    院判決論述甚詳。被告所舉何、劉二人，其於原告所屬事業所擔任職務為何，因
    距時日甚久，且已離職多年，不復記憶及查詢，唯依原告所屬事業之帳務處理流
    程，有關帳冊表報均有原告查對簽章紀錄，故縱該等帳冊確係何、劉二人所編製
    者（未經查證），惟若無原告之查對簽章，應即非屬原告所有。況所稱製表人為
    何、劉二人，是否確為何、劉二人所親編或簽字，亦未見被告舉證以實其說，其
    僅以製表人之任職單位，即臆測該帳冊之所屬，而未論及該帳冊之標題與有無經
    原告認證等明確證據，即率執己見，擅予維持原核定補徵稅額及罰鍰處分，違反
    行政程序法第三十六「行政機關應依職權調查證據，不受當事人主張之拘束，對
    當事人有利及不利事項一率注意。」規定旨意，有採證偏頗違反證據調查之規定
    ，應予撤銷。
  3.再者，被告八十六年三月二十二日北市稽法（甲）字第一○七七八號函復新竹縣
    調查站說明二亦自承該憑證「並非該等公司負責人認證，認證人程思一亦未經該
    等公司及負責人出具委託書，『違章證據歸屬不明確』，無從據以裁罰」，則依
    各級稽徵機關處理違章漏稅及檢舉案件作業要點第二十八點亦明定：「審理人員
    對違章漏稅案件之審理，應注意人、事、時、地、事等要件，慎重查核，公正判
    斷。簽擬意見及適用法令應具體明確，不得推測臆斷。」被告以未經原告認證、
    歸屬不明之帳證作為認定違章事實之依據，實有流於推斷臆測之嫌，亦有違上開
    最高行政法院三十二年度判字第十六號及六十一年度判字第七○號著有判例意旨
    及各級稽徵機關處理違章漏稅及檢舉案件作業要點規定，難謂於法有合。
  4.縱被告得恣意臆測系爭帳冊為原告所有者，惟被告據以核認漏報銷售額之報表，
    至多亦僅為內部之管理帳冊，其所載之收入，尚包含有同址營業之行來發股份有
    限公司之收入（此由該營業報表之表頭載有行來發股份有限公司即明），被告於
    計算漏報銷售額時，僅扣除原告申報之銷售額，並未扣除行來發股份有限公司當
    期申報之銷售額，致其核課內容顯有錯誤，茲以八十四年九至十月為例說明其錯
    誤情形：
    被告核定銷售額 7,172,237→係依據內部報表，包含行來發股份有限公司之銷售
                              額【（3,628,455＋3,902,394）÷1.05】
    減：申報數 135,052→僅扣除原告申報之收入，惟行來發股份有限公司當期申報
                        之銷售額6,460,691元未扣除
    核定漏報銷售額 7,037,185
    故被告對不明確之事物，既可推測系爭帳冊屬原告所有，則對明顯可見非屬原告
    之銷貨收入，卻未能排除計入，其認事用法，亦顯有違誤，難謂於法無違。
  (三)再就被告查扣並據以核認漏報銷售額之資料中，其每日銷貨之收入，資金流向均
    有明確之記錄，其中主要之往來帳戶，包括市銀仁愛乙存○一四三八─○、市銀
    松江甲存○二二四六─○、一銀仁和乙存○六二五九─○、一銀仁和甲存○一八
    二五─一，上開帳戶均為行來發股份有限公司所有，亦可知所稱之營業額應歸屬
    行來發股份有限公司，明確可稽，依實質課稅原則，自應以實質上銷售額所屬之
    營利事業為課稅主體，殊無疑義。被告復查重核仍未予以就查扣資料釐清事實，
    顯有怠於執行調查義務之不法，其率予維持對原告之補稅及處罰，自非法之所許
    。
  (四)末按最高行政法院七六判字一一○五號判例：「原告兩家公司設於同址，而其負
    責人分由夫妻擔任，僱用同一會計記帳，致帳簿營業收入記載混淆，無法分別計
    算各公司之銷貨額，稽徵機關得以加權平均法核計其個別之營業額。」，可知同
    址有二家以上之營利事業，由相關帳冊亦可得知其內部帳簿記載為求簡便有混淆
    之情形，惟稽徵機關依據該帳冊核計銷售額時，仍不得將所有之銷售額歸於其中
    一營利事業，而就超過該營利事業原申報數部分，全部視為該營利事業之漏報銷
    售額。本件被告於核定時顯未查明原告營業所在地尚登記有另一營利事業，且依
    據查扣之帳冊上亦載有該營利事業（即本案行來發股份有限公司）之名稱，並有
    資金流向以證其實等事實，其復查重核仍見未及此，逕予維持課稅及處罰之處分
    ，實與前揭判例有違。
  (五)綜上所陳，被告於重核審理本件，仍以臆測推論系爭帳冊之所屬，違反最高行政
    法院判決意旨，應即予以撤銷，復未對原告主張各項善盡調查義務，即率予維持
    ，違反行政救濟制度設置之本旨，爰敘情如前，惠請判決撤銷，以資適法，無任
    感禱。
乙、被告主張：
  (一)查本案係新竹縣調查站於八十五年九月四日至位於臺北市○○○路○段一號三樓
    長安公司執行搜索時，查獲行來發股份有限公司（下稱行來發公司）、昶馥興業
    有限公司、行立發貿易有限公司及六源興業股份有限公司等四家關係企業系爭違
    章帳冊資料，依卷附行來發公司八十四年八、九、十及十二月之營業報表可知，
    原告係行來發公司所屬之商號，而行來發公司係長安公司之關係企業，且依卷附
    新竹縣調查站八十六年六月五日（八六）新法字第○八四八號函所述：「本站於
    八十五年九月四（六）日持新竹地方法院檢察署檢察官劉雪惠簽發搜索票依法搜
    索長安國際開發股份有限公司，當時該公司總經理張雁昆、專員程思一等多人均
    在場，經確認無誤始由程思一於扣押物封緘騎縫簽章；嗣後啟封時張雁昆、程思
    一等人均到本站，渠等均檢視過封緘完整良好，張某並委託程思一代為依法完成
    啟封扣押手續，此有委託書等資料為憑。」故上開帳冊雖非由原告當時負責人帖
    原芝所認證，本案之違章帳冊仍堪可採信，尚難因負責人之變更，而否認其帳冊
    之真實性，原告主張，實不足採。
  (二)本案前經最高行政法院判決撤銷理由所指系爭帳冊尚難認屬原告所有乙節，經查
    本案經市稅處以九十年十月十一日北市稽法乙字第九○六一○八一九五○○號，
    及九十年十一月二十三日北市稽法乙字第九○六一○八一九六○號函，請財政部
    財稅資料中心（以下稱財稅中心）提供原告八十四年度及八十五年度（違章期間
    ）員工薪資扣繳資料。經核對財稅中心九十年十二月六日理字第九○三二三八七
    九號函檢送之上開員工薪資扣繳資料，其中原告之員工「何鳳屏」、「劉淑滿」
    即係系爭帳冊之製表人，足證系爭違章帳冊確為原告所有。是本件系爭帳冊既經
    查明屬原告所有，則原處分依其帳載八十四年八月、九月、十月、十二月之營業
    月報表及八十五年一至三月之損益表記載之營業收入金額減除同期間原告已申報
    銷售額後，以其差額認定為本件違章金額，並據以補稅裁罰，洵屬有據。從而，
    原核定補徵稅額及罰鍰處分，揆諸首揭法條規定，並無違誤，應予維持。
  (三)綜上論結，原告之訴應認為無理由，敬請　鑒察，依法駁回原告之訴。
　　理  由
一、按「營業人銷售貨物或勞務，應依本法營業人開立銷售憑證時限表規定之時限，
    開立統一發票交付買受人。」「營業人除本法另有規定外，不論有無銷售額，應
    以每二月為一期，於次期開始十五日內，填具規定格式之申報書，．．．向主管
    稽徵機關申報銷售額、應納或溢付營業稅額。其有應納營業稅額者，應先向公庫
    繳納後，檢同繳納收據一併申報。」及「營業人有左列情形之一者，主管稽徵機
    關得依照查得之資料，核定其銷售額及應納稅額並補徵之：一、．．．四、短報
    、漏報銷售額者。五、漏開統一發票．．．。」「納稅義務人，有左列情形之一
    者，除追繳稅款外，按所漏稅額處一倍至十倍罰鍰，並得停止其營業：三短報或
    漏報銷售額者。」分別為營業稅法第三十二條第一項前段、第三十五條第一項、
    及第四十三條第一項第四款、第五款、第五十一條第三款所明定。是依上開規定
    ，營業人銷售貨物或勞務，應依開立銷售憑證時限表規定之時限，開立統一發票
    交付買受人。並應以每二月為一期，於次期開始十五日內，填具規定格式之申報
    書，向主管稽徵機關申報銷售額，其有應納營業稅額者，且應先向公庫繳納後，
    檢同繳納收據一併申報。其有漏開統一發票或短報、漏報銷售額者，主管稽徵機
    關得依照查得之資料，核定其銷售額及應納稅額並補徵之，及按所漏稅額處一倍
    至十倍罰鍰，並得停止其營業。
二、本件係原告自八十四年八月至八十五年三月止銷售貨物，金額計二一、五一九、
    九八○元（不含稅），漏開統一發票並漏報銷售額，案經新竹縣調查站查獲，函
    請市稅處與被告會同審理違章成立，核定補徵營業稅計一、○七五、九九九元（
    原告已於八十六年八月十五日補繳），並按所漏稅額處三倍罰鍰計三、二二七、
    九○○元（計至百元為止）。原告不服，則主張被告所認帳冊係行來發公司等四
    家關係企業所有，與被告無關，而被告仍以行來發股份有限公司營業報表，即率
    予認定屬原告之銷貨收入，殊屬臆測，核與最高行政法院判決意旨相悖；且獨資
    商號並不具法人人格，所有權利義務均由負責人負無限責任，亦不因該獨資事業
    消滅或負責人變更而有不同。被告所舉何、劉二人，其於原告所屬事業擔任職務
    為何，因距時日甚久，且已離職多年，不復記憶及查詢，縱該等帳冊確係何鳳屏
    、劉淑滿所編制者，惟若無原告之查對簽章，應即非屬原告所有，是以被告據以
    核認漏報銷售額之報表，至多亦僅為內部之管理帳冊，其所載之收入，尚包含有
    同址營業之行來發股份有限公司之收入，被告於計算漏報銷售額時，僅扣除原告
    申報之銷售額，並未扣除行來發股份有限公司當期申報之銷售額云云，資為抗辯
    。
三、經查：
  (一)本件係新竹縣調查站於八十五年九月四日至位於臺北市○○○路○段一號三樓長
    安公司執行搜索時，查獲行來發公司、昶馥興業有限公司、行立發貿易有限公司
    及六源興業股份有限公司等四家關係企業系爭違章帳冊資料，而台北市○○○路
    ○段一號三樓，係原告多角化經營生意之總管理處；且揆諸所查獲之帳目中有關
    本案者計有八十四年八月至八十五年三月之逐日填載之「行來發公司阿杜火窩店
    銀行往來及現金日報表」及「阿杜火窩店營業帳目單」，暨「八十五年一月一日
    至同月三十日」、「八十五年二月一日至同月二十九日」、「八十五年三月一日
    至同月三十一日」之「行來發阿杜火窩店」損益表，及同年六月份之行來發股份
    有限公司營業月報表可知，原告係行來發公司所屬之商號，而行來發公司係長安
    公司之關係企業，且依卷附新竹縣調查站八十六年六月五日（八六）新法字第○
    八四八號函所述：「本站於八十五年九月四（六）日持新竹地方法院檢察署檢察
    官劉雪惠簽發搜索票依法搜索長安國際開發股份有限公司，當時該公司總經理張
    雁昆、專員程思一等多人均在場，經確認無誤始由程思一於扣押物封緘騎縫簽章
    ；嗣後啟封時張雁昆、程思一等人均到本站，渠等均檢視過封緘完整良好，張某
    並委託程思一代為依法完成啟封扣押手續，此有委託書等資料為憑。」等語；況
    依財稅中心九十年十二月六日理字第九○三二三八七九號函檢送之上開員工薪資
    扣繳資料，其中原告之員工「何鳳屏」、「劉淑滿」即係系爭帳冊之製表人；是
    以上開帳冊雖非由原告當時負責人帖原芝所認證，惟尚難因負責人之變更，而否
    認其帳冊之真實性；原告主張，實不足採。
  (二)次查新竹縣調查站查獲之帳目，除原處分所據以認定之損益表及營業報表外，尚
    有八十四年八月一日起至八十五年三月三十一日止，逐日填載之「阿杜火窩營業
    帳目單」，每張單據上均載明係「阿杜火窩店營業帳目單」並記載日期，且詳載
    每日早市、晚市及宵夜，現金及信用卡之收入各若干，內容記載至為詳細，顯係
    原告店裡逐日將其收入傳真至原告多角化經營之總管理處之第一手資料，以供原
    告管控，而為新竹縣調查站持檢察官搜索票查獲；其查獲地址雖為原告多角化經
    營生意之總管理處，上開「阿杜火窩店營業帳目單」，每張單據上均載明係「阿
    杜火窩店營業帳目單」並記載日期，且詳載每日早市、晚市及宵夜，現金及信用
    卡之收入各若干，內容記載至為詳細，已足認定其係原告阿杜火窩店之帳目，不
    致與原告經營之其他營業發生混洧，且該址之每個營業主體，均係原告所經營，
    其係那家營業主體之帳目，原告知之最詳，惟原告迄未能證明上開帳目若非原告
    「阿杜火窩店」之帳目，究為其所經營之那家公司之帳目，所言自無足採信。
  (三)至原告主張被告所查扣並據以核認漏報銷售額之資料中，其每日銷貨之收入，資
    金流向均有明確之記錄，其中主要之往來帳戶，包括市銀仁愛乙存○一四三八─
    ○、市銀松江甲存○二二四六─○、一銀仁和乙存○六二五九─○、一銀仁和甲
    存○一八二五─一，上開帳戶均為行來發股份有限公司所有，並非阿杜火窩店之
    帳號，據以主張原處分依據該單據作為原告營業額之證據於法不合一節。查營業
    人若要逃漏營業稅，縱屬至愚，亦不至於將其每日營業額完整存入同一銀行內，
    以供稽徵查證；從而，原告以所查扣之「銀行往來及現金日報表」有部分帳戶非
    阿杜火窩店之帳戶為由，主張查扣之帳目為不足採據，已嫌無據。而況，本件係
    以查扣之「阿杜火窩店營業帳目單」之記載作為原告營業額之依據，並非以「銀
    行往來及現金日報表」作為認定原告營業額之依據，已見前述，則原告以該帳目
    所載之部分銀行帳戶非阿杜火窩店之帳戶為由，主張原處分為不法，亦屬無據。
四、綜上所述，原處分依其帳載八十四年八月、九月、十月、十二月之營業月報表及
    八十五年一至三月之損益表記載之營業收入金額減除同期間原告已申報銷售額後
    ，核定補徵營業稅計一、○七五、九九九元，並按所漏稅額處三倍罰鍰計三、二
    二七、九○○元（計至百元為止），依法並無不合；訴願決定予以維持，亦無違
    誤。原告訴請撤銷原處分及訴願決定，為無理由，應予以駁回。
五、本件事證己明，兩造其餘攻擊防禦方法，均與本件判決結果不生影響，故不逐一
    論述，併此敘明。
據上論結，本件原告之訴為無理由，爰依行政訴訟法第九十八條第三項前段，判決如
主文。
中　　華　　民　　國　　九十三　　　年　　　十二　　　月　　　十六　　　日
              臺 北 高 等 行 政 法 院   第 七 庭
                             審 判 長 法  官　鄭　小　康
                                      法  官　林　金　本
                                      法  官　黃　秋　鴻
右為正本係照原本作成。
如不服本判決，應於送達後二十日內，向本院提出上訴狀並表明上訴理由，如於本判
決宣示後送達前提起上訴者，應於判決送達後二十日內補提上訴理由書（須按他造人
數附繕本）。
中　　華　　民　　國　　九十三　　　年　　　十二　　　月　　　十六　　　日
                                      書 記 官  王 琍 瑩
